ACORDAO-COMPLETO-2576913

ACÓRDÃO 3391/2023 ATA 12/2023 - PRIMEIRA CÂMARA

VISTOS, relatados e discutidos estes autos de tomada de contas especial (TCE) instaurada contra José Leane de Pinho Borges, prefeito do município de Afonso Cunha/MA entre 2013 e 2016, em razão da não comprovação da regular aplicação dos recursos repassados no termo de compromisso 5395/2013, firmado entre o Fundo Nacional de Desenvolvimento da Educação e o município.
ACORDAM os ministros do Tribunal de Contas da União, reunidos em sessão da  1ª Câmara, diante das razões expostas pelo relator e com fundamento no art. 1º, I, da Lei 8.443/1992  c/c o art. 169, V, do RI/TCU, em:
9.1. considerar revel o responsável José Leane de Pinho Borges, dando-se prosseguimento ao processo, para todos os efeitos, com fulcro no art. 12, § 3º, da Lei 8.443/1992;
9.2. julgar irregulares, nos termos dos arts. 1º, I, e 16, III, 'b' e 'c', da Lei 8.443/1992, c/c os arts. 19 e 23, III, da mesma lei, as contas de José Leane de Pinho Borges, condenando-o ao pagamento das importâncias a seguir especificadas, atualizadas monetariamente e acrescidas dos juros de mora, calculadas a partir das datas discriminadas até a data da efetiva quitação do débito, fixandolhe o prazo de 15 (quinze) dias, a contar da notificação, para que comprove, perante o Tribunal, o recolhimento da referida quantia aos cofres do  Fundo Nacional de Desenvolvimento da Educação, nos termos do art. 23, III, 'a', da citada lei c/c o art. 214, III, 'a', do RI/TCU:
	Data de ocorrência
	Valor histórico (R$) 

	2/10/2013
	102.000,00

	9/4/2014
	102.000,00

	19/8/2014
	306.000,00

9.3. aplicar a José Leane de Pinho Borges a multa prevista no art. 57 da Lei 8.443/1992 c/c o art. 267 do RI/TCU, no valor de R$ 60.000,00 (sessenta mil reais) , fixando-lhe o prazo de 15 (quinze) dias, a contar da notificação, para que comprove, perante este Tribunal (art. 214, III, 'a', do RI/TCU) , o recolhimento da dívida aos cofres do Tesouro Nacional, atualizada monetariamente desde a data deste acórdão até a do efetivo recolhimento, se paga após o vencimento, na forma da legislação em vigor;
9.4. autorizar, desde logo, a cobrança judicial da dívida, caso não atendidas as notificações, na forma do disposto no art. 28, II, da Lei 8.443/1992;
9.5. autorizar, desde logo, se requerido, com fundamento no art. 26 da Lei 8.443/1992 c/c o art. 217, §§ 1º e 2º, do RI/TCU, o parcelamento da dívida em até 36 parcelas, incidindo, sobre cada parcela, corrigida monetariamente, os correspondentes acréscimos legais, fixando-lhe o prazo de 15 (quinze) dias, a contar do recebimento da notificação, para comprovar, perante o Tribunal, o recolhimento da primeira parcela, e de 30 (trinta) dias, a contar da parcela anterior, para comprovar o recolhimento das demais parcelas, devendo incidir, sobre cada valor mensal, atualizado monetariamente, os juros de mora devidos, no caso do débito, na forma prevista na legislação em vigor, alertando o responsável de que a falta de comprovação do pagamento de qualquer parcela importará o vencimento antecipado do saldo devedor, nos termos do § 2º do art. 217 do Regimento Interno deste Tribunal;
9.6. encaminhar cópia desta deliberação à Procuradoria da República no Estado do Maranhão, em cumprimento ao disposto no § 3º do art. 16 da Lei 8.443/1992;
9.7. enviar cópia deste acórdão ao Fundo Nacional do Desenvolvimento da Educação e ao responsável;
9.8. informar aos interessados que o inteiro teor da presente deliberação estará disponível para consulta no dia seguinte à sua oficialização, no endereço www.tcu.gov.br/acordaos.

Tomada de contas especial instaurada em razão da não comprovação da regular aplicação dos recursos repassados pela união por termo de compromisso para construção de quadra escolar coberta.

Primeira Câmara

Município de Afonso Cunha/MA.

3. Interessados/Responsáveis:
3.1. Interessado: Fundo Nacional de Desenvolvimento da Educação (00.378.257/0001-81).
3.2. Responsável: José Leane de Pinho Borges (XXX.898.923-XX).

13.1. Ministros presentes: Walton Alencar Rodrigues (Presidente) e Jhonatan de Jesus.
13.2. Ministro-Substituto convocado: Weder de Oliveira (Relator).

WEDER DE OLIVEIRA

Reproduzo a instrução da Unidade de Auditoria Especializada em Tomada de Contas Especial[footnoteRef:2], com os ajustes de forma pertinentes: [2:  Peça 57.] 
"INTRODUÇÃO
1. Cuidam os autos de tomada de contas especial instaurada pelo Fundo Nacional de Desenvolvimento da Educação, em desfavor de José Leane de Pinho Borges (CPF: XXX.898.923-XX) , em razão de não comprovação da regular aplicação dos recursos repassados pela União realizadas por meio do Termo de Compromisso 5395/2013 (peça 4) firmado entre o Fundo Nacional de Desenvolvimento da Educação FNDE e o município de Afonso Cunha - MA, e que tinha por objeto "Construção de 01 (uma) Unidade Quadra Escolar Coberta com Vestiário, localizada no Povoado Olho D'agua, N° 2, Bairro Zona Rural.".
HISTÓRICO
2. Em 6/2/2020, com fundamento na IN/TCU 71/2012, alterada pela IN/TCU 76/2016 e DN/TCU 155/2016, o dirigente do Fundo Nacional de Desenvolvimento da Educação autorizou a instauração da tomada de contas especial (peça 1) . O processo foi registrado no sistema e-TCE com o número 223/2020.
3. O Termo de Compromisso 5395/2013 foi firmado no valor de R$ 510.000,00, sendo R$ 510.000,00 à conta do concedente e R$ 0,00 referentes à contrapartida do convenente. Teve vigência de 26/9/2013 a 23/9/2015, com prazo para apresentação da prestação de contas em 24/7/2018. Os repasses efetivos da União totalizaram R$ 510.000,00 (peça 3) .
4. A prestação de contas e complementações enviadas foram analisadas por meio do documento constante na peça 5.
5.  O fundamento para a instauração da Tomada de Contas Especial, conforme consignado na matriz de responsabilização elaborada pelo tomador de contas, foi a constatação da seguinte irregularidade: 
Ausência de funcionalidade do objeto do Termo de Compromisso 5395/2013, sem aproveitamento útil da parcela executada, por motivo de inexecução parcial.
6. O responsável arrolado na fase interna foi devidamente comunicado e, diante da ausência de justificativas suficientes para elidir a irregularidade e da não devolução dos recursos, instaurou-se a tomada de contas especial.
7.  No relatório (peça 20) , o tomador de contas concluiu que o prejuízo importaria no valor original de R$ 510.000,00, imputando-se a responsabilidade a José Leane de Pinho Borges, Prefeito, no período de 1/1/2013 a 31/12/2016, na condição de gestor dos recursos.
8.   Em 6/10/2020, a Controladoria-Geral da União emitiu o relatório de auditoria (peça 24) , em concordância com o relatório do tomador de contas. O certificado de auditoria e o parecer do dirigente do órgão de controle interno concluíram pela irregularidade das presentes contas (peças 25 e 26) .
9.  Em 14/10/2020, o ministro responsável pela área atestou haver tomado conhecimento das conclusões contidas no relatório e certificado de auditoria, bem como do parecer conclusivo do dirigente do órgão de controle interno, manifestando-se pela irregularidade das contas, e determinou o encaminhamento do processo ao Tribunal de Contas da União (peça 27) .
10. No âmbito do TCU, o presente processo foi objeto de instrução preliminar (peça 31) , a qual concluiu pela necessidade de realização de diligência ao município de Afonso Cunha - MA, para obter informações sobre o estágio atual da obra objeto do Termo de Compromisso 5395/2013, ou seja, se a quadra escolar coberta está ou não em funcionamento, ou, caso não estivesse, se os serviços construtivos executados no âmbito do referido Termo de Compromisso foram de algum modo aproveitados pelo município para alguma outra finalidade.
11. A proposta foi acolhida pela Unidade Instrutora (peça 33) , sendo expedido ao município o Ofício 71678/2021-TCU/Seproc, de 15/12/2021 (peça 34) , com solicitação do envio, no prazo de 30 (trinta) dias, das informações requeridas, tendo o diligenciado tomado ciência em 24/1/2022 (AR à peça 35) .
12. Expirando-se, todavia, o prazo concedido ao município sem o envio ao TCU das informações solicitadas, propôs-se renovar a diligência àquela Prefeitura Municipal, diligenciando-se ainda a Câmara de Vereadores de Afonso Cunha - MA, para obter as informações necessárias ao saneamento dos presentes autos, fixando-se novo e impreterível prazo para seu atendimento (peça 37) .
13. A proposta foi acolhida pela Unidade (peça 39) , sendo expedidos, à Prefeitura Municipal de Afonso Cunha - MA o Ofício 24326/2022-TCU/Seproc, de 26/5/2022 (peça 41) , recebido em 11/7/2022 (AR à peça 42) , e à Câmara dos Vereadores de Afonso Cunha - MA o Ofício 24333/2022-TCU/Seproc, de 26/5/2022 (peça 40) , recebido em 11/7/2022 (AR à peça 43) , com solicitação do envio, no prazo de 30 (trinta) dias, das informações requeridas, informando-se, ainda, que o não atendimento no prazo devido, sem causa justificada, poderia ensejar aplicação de multa pelo Tribunal.
14. Concluídas as providências inerentes às comunicações processuais, com comprovação de ciência válida dos diligenciados e com recebimento de resposta da diligência dirigida à Câmara dos Vereadores (peça 44) , conforme informado pela Seproc em Despacho de Conclusão das Comunicações Processuais (peça 45) , retornaram os autos à esta Unidade Técnica.
15. Na instrução anterior (peça 47) , analisando-se os documentos nos autos, concluiu-se pela necessidade de realização de citação para a seguinte irregularidade: 
15.1. Irregularidade 1: ausência de funcionalidade do objeto do Termo de Compromisso nº 05395/2013, sem aproveitamento útil da parcela executada, por motivo de inexecução parcial.
15.1.1.  Fundamentação para o encaminhamento: 
15.1.1.1. O TCU possui entendimento sedimentado de que a execução parcial de objetos pactuados em transferências voluntárias ou obrigatórias, em que reste consignado a imprestabilidade do que foi edificado para o atingimento da meta ajustada, implica débito em valor integral do montante repassado. Nesse sentido, destacam-se os enunciados dos acórdãos na Jurisprudência Selecionada do TCU: 
Quando a parcela executada do convênio não for suficiente para o atingimento, ainda que parcial, dos objetivos do ajuste, sem quaisquer benefícios à sociedade, a possibilidade de aproveitamento do que já foi executado em eventual retomada das obras, por se tratar de mera hipótese, não de benefício efetivo, não enseja o correspondente abatimento no valor do débito apurado. (Acórdão 16671/2021-TCU-Primeira Câmara-Relator Weder de Oliveira) 
A execução parcial do objeto de um convênio somente será considerada, para fins de redução do valor do débito apurado, quando comprovadamente a parcela concluída for aproveitável para a finalidade esperada. (Acórdão 2835/2016-TCU-Primeira Câmara-Relator Benjamin Zymler) 
Uma vez demonstrado que o empreendimento, no estado em que foi deixado, é inservível à população, a possibilidade de retomada e continuidade futura da obra executada parcialmente não descaracteriza o dano ocorrido. (Acórdão 2491/2016-TCU-Primeira Câmara-Relator Walton Alencar Rodrigues) 
Quando a execução parcial de objeto de convênio não for capaz de gerar benefícios à população, o responsável será condenado para devolver aos cofres públicos a totalidade dos valores repassados. (Acórdão 299/2008-TCU-Segunda Câmara-Relator Augusto Sherman) 
É de responsabilidade pessoal do gestor do município, e não da pessoa jurídica convenente, a restituição de valores recebidos mediante convênio, quando o objeto não é atingido a contento ou quando não há prestação de contas. (Acórdão 1418/2009-TCU-Plenário-Relator Raimundo Carreiro) 
15.1.1.2. No caso concreto, conforme exposto na instrução inicial (peça 31, pp. 3-4) , há dúvidas justificadas sobre a possibilidade de aproveitamento da parcela executada da obra e mesmo sobre se já não teria ela sido concluída. 
15.1.1.3. No entanto, tendo em vista que a missiva encaminhada pela Câmara Municipal em atendimento à diligência (o Ofício GAB/PRES nº 25/2022, de 11/8/2022, à peça 44) informa apenas que "não encontramos no arquivo da Câmara Municipal de Afonso Cunha MA, no atual banco de dados, nenhum documento, referente a obra", cumpre citar-se o ex-gestor para que tenha a possibilidade de esclarecer a questão e justificar-se frente às irregularidades que lhe estão ora sendo imputadas.
15.1.2.  Evidências da irregularidade: documentos técnicos presentes nas peças 6, 18 e 20.
15.1.3.  Normas infringidas: caput do art. 37 c/c o parágrafo único do art. 70 da Constituição da República Federativa do Brasil; art. 93 do Decreto-Lei nº 200, de 25/2/1967; art. 66 do Decreto 93.872, de 23/12/1986 e Termo de Compromisso pactuado.
15.1.4.  Débitos relacionados ao responsável José Leane de Pinho Borges (CPF: XXX.898.923-XX) :
	Data de ocorrência
	Valor histórico (R$) 

	4/10/2013
	102.000,00

	11/4/2014
	102.000,00

	21/8/2014
	306.000,00

15.1.5.   Cofre credor: Fundo Nacional de Desenvolvimento da Educação.
15.1.6.   Responsável: José Leane de Pinho Borges (CPF: XXX.898.923-XX) .
15.1.6.1. Conduta: deixar de tomar as providências necessárias à conclusão de obra ou dos serviços pactuados objeto do instrumento em questão, restando imprestável a parcela executada, seja por ter ficado a obra inacabada, seja porque os serviços executados não foram suficientes para obter o atingimento dos objetivos acordados.
15.1.6.2. Nexo de causalidade: A ausência das providências necessárias à conclusão de obra ou dos serviços pactuados objeto do instrumento em questão resultou na impossibilidade de aproveitamento da parcela executada, e, consequentemente, em prejuízo ao erário correspondente ao valor integral repassado.
15.1.6.3. Culpabilidade: não há excludentes de ilicitude, de culpabilidade e de punibilidade; é razoável supor que o responsável tinha consciência da ilicitude de sua conduta; era exigível conduta diversa da praticada, qual seja, tomar todas ao providências necessárias à continuidade da execução do objeto do instrumento. 
15.1.7. Encaminhamento: citação.
16. Em cumprimento ao pronunciamento da unidade (peça 49) , foi efetuada citação do responsável, nos moldes adiante:
a)  José Leane de Pinho Borges - promovida a citação do responsável, conforme delineado adiante:
Comunicação: Ofício 48691/2022 - Seproc (peça 51) 
Data da Expedição: 22/9/2022
Data da Ciência: 28/9/2022 (peça 53) 
Nome Recebedor: Luciane Pereira Borges
Observação: Ofício enviado para o endereço do responsável, conforme pesquisa na base de dados no sistema da Receita Federal, custodiada pelo TCU (peça 50) .
Fim do prazo para a defesa: 28/10/2022*
* Em 10/10/2022, os representantes legais do responsável (cf. procuração à peça 52) , adentraram no Tribunal pedido de prorrogação do prazo para resposta (peça 54) , que expiraria no dia 13/10/2022, por mais 15 dias. Ante delegação de competência do Relator, Ministro-Substituto Weder de Oliveira, foi autorizada a prorrogação nos termos propostos, estendendo-se a data-limite para atendimento para o dia 28/10/2022. 
17. Conforme Despacho de Conclusão das Comunicações Processuais (peça 56) , as providências inerentes às comunicações processuais foram concluídas. 
18. Transcorrido o prazo regimental, o responsável José Leane de Pinho Borges permaneceu silente, devendo ser considerado revel, nos termos do art. 12, § 3º, da Lei 8.443/1992.
ANÁLISE DOS PRESSUPOSTOS DE PROCEDIBILIDADE DA IN/TCU 71/2012
Avaliação da Ocorrência de Prescrição
19. Em relação à prescrição, o Supremo Tribunal Federal - STF, no Recurso Extraordinário - RE 636.886, fixou a tese, com repercussão geral reconhecida, de que "é prescritível a pretensão de ressarcimento ao erário fundada em decisão de Tribunal de Contas" (Tema 899) . Posteriormente, o próprio TCU regulamentou o assunto por meio da Resolução TCU nº 344, de 11/10/2022, publicada em 21/10/2022, à luz do disposto na Lei 9.873/1999, estabelecendo que "prescrevem em cinco anos as pretensões punitiva e de ressarcimento" nos processos de controle externo, conforme o art. 2º, da referida norma.
20. Quanto ao termo inicial da contagem do prazo prescricional, o art. 4º prevê o seguinte:
Art. 4° O prazo de prescrição será contado:
I - da data em que as contas deveriam ter sido prestadas, no caso de omissão de prestação de contas;
II - da data da apresentação da prestação de contas ao órgão competente para a sua análise inicial;
III - do recebimento da denúncia ou da representação pelo Tribunal ou pelos órgãos de controle interno, quanto às apurações decorrentes de processos dessa natureza;
IV - da data do conhecimento da irregularidade ou do dano, quando constatados em fiscalização realizada pelo Tribunal, pelos órgãos de controle interno ou pelo próprio órgão ou entidade da Administração Pública onde ocorrer a irregularidade;
V - do dia em que tiver cessado a permanência ou a continuidade, no caso de irregularidade permanente ou continuada.
21. No que se refere às causas de interrupção da prescrição, o art. 5º dispõe:
Art. 5º A prescrição se interrompe:
I - pela notificação, oitiva, citação ou audiência do responsável, inclusive por edital; 
II - por qualquer ato inequívoco de apuração do fato;
III - por qualquer ato inequívoco de tentativa de solução conciliatória; 
IV - pela decisão condenatória recorrível.
§ 1° A prescrição pode se interromper mais de uma vez por causas distintas ou por uma mesma causa desde que, por sua natureza, seja repetível no curso do processo.
§ 2° Interrompida a prescrição, começa a correr novo prazo a partir do ato interruptivo.
§ 3º Não interrompem a prescrição o pedido e concessão de vista dos autos, emissão de certidões, prestação de informações, juntada de procuração ou subestabelecimento e outros atos de instrução processual de mero seguimento do curso das apurações.
22. No caso concreto, o termo inicial da contagem do prazo prescricional ocorreu em 24/7/2018 (cf. peça 20) , data em que a prestação de contas foi apresentada (art. 4°, inciso II) .
23. Ademais, verificam-se, nos presentes autos, dentre outros, os seguintes eventos processuais interruptivos da prescrição, ocorridos tanto na fase interna, quanto na fase externa desta TCE:
23.1.  fase interna:
a) autorização de abertura da TCE, em 6/2/2020 (peça 1) ;
b) Relatório de TCE nº 10/2020-DIREC/COTCE/CGAPC/DIFIN-FNDE/MEC, de 20/2/2020 (peça 20) .
23.2.  fase externa:
a) autuação do processo no TCU, em 14/10/2020.
24. Ao se analisar o termo inicial da contagem do prazo de prescrição, bem como a sequência de eventos processuais indicados no item anterior, os quais têm o condão de interromper a fluência do prazo prescricional, nos termos do art. 5º da Resolução TCU nº 344/2022, conclui-se que não houve o transcurso do prazo de 5 (cinco) anos entre cada evento processual e o seguinte. Portanto, levando-se em consideração o entendimento do STF acima mencionado, bem como a vigente regulamentação do Tribunal, não ocorreu, nos autos, a prescrição da pretensão sancionatória e ressarcitória para o TCU.
Avaliação da Prescrição Intercorrente no Âmbito do Tribunal
25. A Resolução TCU nº 344, de 11 de outubro de 2022, estabelece que:
Art. 8º Incide a prescrição intercorrente se o processo ficar paralisado por mais de três anos, pendente de julgamento ou despacho, sem prejuízo da responsabilidade funcional decorrente da paralisação, se for o caso. 
§ 1° A prescrição intercorrente interrompe-se por qualquer ato que evidencie o andamento regular do processo, excetuando-se pedido e concessão de vista dos autos, emissão de certidões, prestação de informações, juntada de procuração ou subestabelecimento e outros atos que não interfiram de modo relevante no curso das apurações.
§ 2° As causas suspensivas e interruptivas da prescrição principal também suspendem ou interrompem a prescrição intercorrente.
26. Levando-se em consideração a vigente regulamentação do Tribunal, bem como os eventos processuais interruptivos da prescrição, relacionados acima, conclui-se que não houve o transcurso do prazo de 3 (três) anos entre cada evento processual e o seguinte, consequentemente, não ocorreu a prescrição intercorrente.
Avaliação de Viabilidade do Exercício do Contraditório e Ampla Defesa
27.  Verifica-se que não houve o transcurso de mais de dez anos desde o fato gerador sem que tenha havido a notificação do responsável pela autoridade administrativa federal competente (art. 6º, inciso II, c/c art. 19 da IN/TCU 71/2012, modificada pela IN/TCU 76/2016) , uma vez que o fato gerador da irregularidade sancionada ocorreu em 24/7/2018, e o responsável foi notificado sobre a irregularidade pela autoridade administrativa competente conforme segue:
27.1. José Leane de Pinho Borges, por meio do ofício acostado à peça 7, recebido em 24/1/2019, conforme AR (peça 10) .
Valor de Constituição da TCE  
28.  Verifica-se, ainda, que o valor atualizado do débito apurado (sem juros) em 1/1/2017 é de R$ 624.414,43, portanto superior ao limite mínimo de R$ 100.000,00, na forma estabelecida conforme os arts. 6º, inciso I, e 19 da IN/TCU 71/2012, modificada pela IN/TCU 76/2016. 
OUTROS PROCESSOS/DÉBITOS NOS SISTEMAS DO TCU COM OS MESMOS RESPONSÁVEIS
29.  Informa-se que foram encontrados processos no Tribunal com o mesmo responsável:
Responsável Processo
José Leane de Pinho Borges Processo 024.621/2016-1 [RA, encerrado]
Processo 039.234/2019-3 [TCE, aberto]
Processo 035.154/2020-9 [TCE, aberto]
Processo 029.159/2022-9 [CBEX, aberto]
Processo 029.157/2022-6 [CBEX, aberto]
Processo 029.155/2022-3 [CBEX, aberto]
30.  Informa-se que foram encontrados débitos imputáveis aos responsáveis em outras TCEs registradas no sistema e-TCE:
Responsável TCE
José Leane de Pinho Borges 3097/2020 (R$ 992.658,95) - Aguardando ajustes de revisão para auditoria interna
31.  A tomada de contas especial está, assim, devidamente constituída e em condição de ser instruída.
EXAME TÉCNICO
Da validade das notificações:
32.  Preliminarmente, cumpre tecer breves considerações sobre a forma como são realizadas as comunicações processuais no TCU. A esse respeito, destacam-se o art. 179, do Regimento Interno do TCU (Resolução 155, de 4/12/2002) e o art. 4º, inciso III, § 1º, da Resolução TCU 170, de 30 de junho de 2004, in verbis:
Art. 179. A citação, a audiência ou a notificação, bem como a comunicação de diligência, far-se-ão:
I - mediante ciência da parte, efetivada por servidor designado, por meio eletrônico, fac-símile, telegrama ou qualquer outra forma, desde que fique confirmada inequivocamente a entrega da comunicação ao destinatário;
II - mediante carta registrada, com aviso de recebimento que comprove a entrega no endereço do destinatário;
III - por edital publicado no Diário Oficial da União, quando o seu destinatário não for localizado
 (...) 
Art. 3º As comunicações serão dirigidas ao responsável, ou ao interessado, ou ao dirigente de órgão ou entidade, ou ao representante legal ou ao procurador constituído nos autos, com poderes expressos no mandato para esse fim, por meio de:
I - correio eletrônico, fac-símile ou telegrama;
II - servidor designado;
III - carta registrada, com aviso de recebimento;
IV - edital publicado no Diário Oficial da União, quando o seu destinatário não for localizado, nas hipóteses em que seja necessário o exercício de defesa.
Art. 4º. Consideram-se entregues as comunicações:
I - efetivadas conforme disposto nos incisos I e II do artigo anterior, mediante confirmação da ciência do destinatário;
II - realizadas na forma prevista no inciso III do artigo anterior, com o retorno do aviso de recebimento, entregue comprovadamente no endereço do destinatário;
III - na data de publicação do edital no Diário Oficial da União, quando realizadas na forma prevista no inciso IV do artigo anterior.
§ 1º O endereço do destinatário deverá ser previamente confirmado mediante consulta aos sistemas disponíveis ao Tribunal ou a outros meios de informação, a qual deverá ser juntada ao respectivo processo.
 (...) 
33.  Bem se vê, portanto, que a validade da citação via postal não depende de que o aviso de recebimento seja assinado pelo próprio destinatário da comunicação, o que dispensa, no caso em tela, a entrega do AR em "mãos próprias". A exigência da norma é no sentido de o Tribunal verificar se a correspondência foi entregue no endereço correto, residindo aqui a necessidade de certeza inequívoca. 
34.  Não é outra a orientação da jurisprudência do TCU, conforme se verifica dos julgados a seguir transcritos:
São válidas as comunicações processuais entregues, mediante carta registrada, no endereço correto do responsável, não havendo necessidade de que o recebimento seja feito por ele próprio (Acórdão 3648/2013-TCU-Segunda Câmara, Relator José Jorge) ;
É prescindível a entrega pessoal das comunicações pelo TCU, razão pela qual não há necessidade de que o aviso de recebimento seja assinado pelo próprio destinatário. Entregando se a correspondência no endereço correto do destinatário, presume-se o recebimento da citação. (Acórdão 1019/2008-TCU-Plenário, Relator Benjamin Zymler) ;
As comunicações do TCU, inclusive as citações, deverão ser realizadas mediante Aviso de Recebimento - AR, via Empresa Brasileira de Correios e Telégrafos, bastando para sua validade que se demonstre que a correspondência foi entregue no endereço correto. (Acórdão 1526/2007-TCU-Plenário, Relator Aroldo Cedraz) .
35. A validade do critério de comunicação processual do TCU foi referendada pelo Supremo Tribunal Federal, nos termos do julgamento do MS-AgR 25.816/DF, por meio do qual se afirmou a desnecessidade da ciência pessoal do interessado, entendendo-se suficiente a comprovação da entrega do "AR" no endereço do destinatário:
Ementa: agravo regimental. Mandado de segurança. Desnecessidade de intimação pessoal das decisões do tribunal de contas da união. art. 179 do regimento interno do TCU. Intimação do ato impugnado por carta registrada, iniciado o prazo do art. 18 da lei nº 1.533/51 da data constante do aviso de recebimento. Decadência reconhecida. Agravo improvido.
O envio de carta registrada com aviso de recebimento está expressamente enumerado entre os meios de comunicação de que dispõe o Tribunal de Contas da União para proceder às suas intimações.
O inciso II do art. 179 do Regimento Interno do TCU é claro ao exigir apenas a comprovação da entrega no endereço do destinatário, bastando o aviso de recebimento simples. 
Da revelia do responsável José Leane de Pinho Borges
36. No caso vertente, a citação do responsável se deu em endereços provenientes da base de CPFs da Receita Federal, em sistema custodiado pelo TCU. A entrega dos ofícios citatórios nesses endereços ficou comprovada (peça 50) .
37. Nos processos do TCU, a revelia não leva à presunção de que seriam verdadeiras todas as imputações levantadas contra os responsáveis, diferentemente do que ocorre no processo civil, em que a revelia do réu opera a presunção da verdade dos fatos narrados pelo autor (Acórdão 1009/2018-TCU-Plenário, Relator Bruno Dantas; 2369/2013-TCU-Plenário, Relator Benjamin Zymler e 2449/2013-TCU-Plenário, Relator Benjamin Zymler) . Dessa forma, a avaliação da responsabilidade do agente não pode prescindir da prova existente no processo ou para ele carreada. 
38. Ao não apresentar sua defesa, o responsável deixou de produzir prova da regular aplicação dos recursos sob sua responsabilidade, em afronta às normas que impõem aos gestores públicos a obrigação legal de, sempre que demandados pelos órgãos de controle, apresentar os documentos que demonstrem a correta utilização das verbas públicas, a exemplo do contido no art. 93 do Decreto-Lei 200/1967: "Quem quer que utilize dinheiros públicos terá de justificar seu bom e regular emprego na conformidade das leis, regulamentos e normas emanadas das autoridades administrativas competentes." 
39. Mesmo as alegações de defesa não sendo apresentadas, considerando o princípio da verdade real que rege esta Corte, procurou-se buscar, em manifestações do responsável na fase interna desta Tomada de Contas Especial, se havia algum argumento que pudesse ser aproveitado a seu favor. 
40.  No entanto, o responsável não se manifestou na fase interna, não havendo, assim, nenhum argumento que possa vir a ser analisado e posteriormente servir para afastar as irregularidades apontadas.
41. Em se tratando de processo em que a parte interessada não se manifestou acerca das irregularidades imputadas, não há elementos para que se possa efetivamente aferir e reconhecer a ocorrência de boa-fé na conduta do responsável, podendo este Tribunal, desde logo, proferir o julgamento de mérito pela irregularidade das contas, conforme os termos dos §§ 2º e 6º do art. 202 do Regimento Interno do TCU. (Acórdão 2064/2011-TCU-Primeira Câmara (Relator Ubiratan Aguiar) , 6.182/2011-TCU-1ª Câmara (Relator Weber de Oliveira) , 4.072/2010-TCU-1ª Câmara (Relator Valmir Campelo) , 1.189/2009-TCU-1ª Câmara (Relator Marcos Bemquerer) , 731/2008-TCU-Plenário (Relator Aroldo Cedraz) .
42. Dessa forma, o responsável José Leane de Pinho Borges deve ser considerado revel, nos termos do art. 12, § 3º, da Lei 8.443/1992, devendo as contas serem julgadas irregulares, condenando-o ao débito apurado e aplicando-lhe a multa prevista no art. 57 da Lei 8.443/1992.
Dolo ou Erro Grosseiro no TCU (art. 28 da LINDB) 
43. Cumpre avaliar, por fim, a caracterização do dolo ou erro grosseiro, no caso concreto, tendo em vista a diretriz constante do art. 28 do Decreto-lei 4.657/1942 (Lei de Introdução à Normas do Direito Brasileiro - LINDB) acerca da responsabilização de agentes públicos no âmbito da atividade controladora do Estado. Desde a entrada em vigor da Lei 13.655/2018 (que inseriu os artigos 20 ao 30 ao texto da LINDB) , essa análise vem sendo incorporada cada vez mais aos acórdãos do TCU, com vistas a aprimorar a individualização das condutas e robustecer as decisões que aplicam sanções aos responsáveis. 
44. Acerca da jurisprudência que vem se firmado sobre o tema, as decisões até o momento proferidas parecem se inclinar majoritariamente para a equiparação conceitual do "erro grosseiro" à "culpa grave". Para fins do exercício do poder sancionatório do TCU, tem-se considerado como erro grosseiro o que resulta de grave inobservância do dever de cuidado e zelo com a coisa pública (Acórdão 2391/2018-TCU-Plenário, Relator: Benjamin Zymler, Acórdão 2924/2018-TCU-Plenário, Relator: José Mucio Monteiro, Acórdão 11762/2018-TCU-Segunda Câmara, Relator: Marcos Bemquerer, e Acórdãos 957/2019, 1.264/2019 e 1.689/2019, todos do Plenário, Relator Augusto Nardes) . 
45. Quanto ao alcance da expressão "erro grosseiro", o Ministro Antônio Anastasia defende que o correto seria considerar "o erro grosseiro como culpa grave, mas mantendo o referencial do homem médio" (Acórdão 2012/2022-TCU-Segunda Câmara) . Desse modo, incorre em erro grosseiro o gestor que falha gravemente nas circunstâncias em que não falharia aquele que emprega um nível de diligência normal no desempenho de suas funções, considerando os obstáculos e dificuldades reais que se apresentavam à época da prática do ato impugnado (art. 22 da LINDB) . 
46. No caso em tela, as irregularidades imputadas ao responsável, consistentes com sua conduta ao "deixar de tomar as providências necessárias à conclusão de obra ou dos serviços pactuados objeto do instrumento em questão, restando imprestável a parcela executada, seja por ter ficado a obra inacabada, seja porque os serviços executados não foram suficientes para obter o atingimento dos objetivos acordados", configuram violação não só às regras legais , mas também a princípios basilares da administração pública. Depreende-se, portanto, que a conduta do responsável se distanciou daquela que seria esperada de um administrador médio, a revelar grave inobservância no dever de cuidado no trato com a coisa pública, num claro exemplo de erro grosseiro a que alude o art. 28 da LINDB (Acórdão 1689/2019-TCU-Plenário, Relator Min. Augusto Nardes; Acórdão 2924/2018-TCU-Plenário, Relator Min. José Mucio Monteiro; Acórdão 2391/2018-TCU-Plenário, Relator Min. Benjamin Zymler) . 
CONCLUSÃO
47.  Em face da análise promovida na seção "Exame Técnico", verifica-se que o responsável José Leane de Pinho Borges não logrou comprovar a boa e regular aplicação dos recursos, instado a se manifestar, optou pelo silêncio, configurando a revelia, nos termos do § 3º, do art. 12, da Lei 8.443/1992. Ademais, inexistem nos autos elementos que demonstrem a boa-fé do responsável ou a ocorrência de outras excludentes de culpabilidade.
48. Verifica-se também que não houve a prescrição da pretensão punitiva ou ressarcitória do Tribunal, conforme análise já realizada.
49.  Tendo em vista que não constam dos autos elementos que permitam reconhecer a boa-fé do responsável, sugere-se que as suas contas sejam julgadas irregulares, nos termos do art. 202, § 6º, do Regimento Interno do TCU, com a imputação do débito atualizado monetariamente e acrescido de juros de mora, nos termos do art. 202, § 1º do Regimento Interno do TCU, descontado o valor eventualmente recolhido, com a aplicação da multa prevista no art. 57 da Lei 8.443/1992.
50. Por fim, como não houve elementos que pudessem modificar o entendimento acerca das irregularidades em apuração, mantém-se a matriz de responsabilização presente na peça 46.
PROPOSTA DE ENCAMINHAMENTO
51. Diante do exposto, submetemos os autos à consideração superior, propondo ao Tribunal:
a) considerar revel o responsável José Leane de Pinho Borges, para todos os efeitos, dando-se prosseguimento ao processo, com fulcro no art. 12, § 3º, da Lei 8.443/1992; 
b)   julgar irregulares, nos termos dos arts. 1º, inciso I, 16, inciso III, alíneas b e c, da Lei 8.443/1992, c/c os arts. 19 e 23, inciso III, da mesma Lei, as contas do responsável José Leane de Pinho Borges, condenando-o ao pagamento das importâncias a seguir especificadas, atualizadas monetariamente e acrescidas dos juros de mora, calculadas a partir das datas discriminadas até a data da efetiva quitação do débito, fixando-lhe o prazo de quinze dias, para que comprove, perante o Tribunal, o recolhimento das referidas quantias aos cofres do Fundo Nacional de Desenvolvimento da Educação, nos termos do art. 23, inciso III, alínea "a", da citada lei, c/c o art. 214, inciso III, alínea "a", do Regimento Interno do TCU.  
  Débitos relacionados ao responsável José Leane de Pinho Borges (CPF: XXX.898.923-XX) :
	Data de ocorrência
	Valor histórico (R$) 

	4/10/2013
	102.000,00

	11/4/2014
	102.000,00

	21/8/2014
	306.000,00

Valor atualizado do débito (com juros) em 18/01/2023: R$ 882.776,51.
c) aplicar ao responsável José Leane de Pinho Borges, a multa prevista no art. 57 da Lei 8.443/1992 c/c o art. 267 do Regimento Interno do TCU, fixando-lhe o prazo de quinze dias, a contar da notificação, para que comprove, perante o Tribunal (art. 214, III, alínea "a", do Regimento Interno do TCU) , o recolhimento da dívida aos cofres do Tesouro Nacional, atualizada monetariamente desde a data do acórdão que vier a ser proferido por este Tribunal até a data do efetivo recolhimento, se paga após o vencimento, na forma da legislação em vigor;
d)  autorizar, desde logo, a cobrança judicial das dívidas, caso não atendida a notificação, na forma do disposto no art. 28, inciso II, da Lei 8.443/1992;
e) autorizar também, desde logo, se requerido, com fundamento no art. 26, da Lei 8.443, de 1992, c/c o art. 217, §1º do Regimento Interno do TCU, o parcelamento da (s) dívida (s) em até 36 parcelas, incidindo, sobre cada parcela, corrigida monetariamente, os correspondentes acréscimos legais, fixando-lhe o prazo de quinze dias, a contar do recebimento da notificação, para comprovar, perante o Tribunal, o recolhimento da primeira parcela, e de trinta dias, a contar da parcela anterior, para comprovar os recolhimentos das demais parcelas, devendo incidir, sobre cada valor mensal, atualizado monetariamente, os juros de mora devidos, no caso do débito, na forma prevista na legislação em vigor, alertando o responsável de que a falta de comprovação do recolhimento de qualquer parcela importará o vencimento antecipado do saldo devedor, nos termos do § 2º do art. 217 do Regimento Interno deste Tribunal; 
f) enviar cópia do Acórdão a ser prolatado à Procuradoria da República no Estado do Maranhão, nos termos do § 3º do art. 16 da Lei 8.443/1992, c/c o § 7º do art. 209 do Regimento Interno do TCU, para adoção das medidas cabíveis; e
g) enviar cópia do Acórdão que vier a ser proferido ao Fundo Nacional de Desenvolvimento da Educação e ao responsável, para ciência;
h) informar à Procuradoria da República no Estado do Maranhão, ao Fundo Nacional de Desenvolvimento da Educação e ao responsável que a presente deliberação, acompanhada do Relatório e do Voto que a fundamenta, está disponível para a consulta no endereço www.tcu.gov.br/acordaos, além de esclarecer que, caso requerido, o TCU poderá fornecer sem custos as correspondentes cópias, de forma impressa; e
i) informar à Procuradoria da República no Estado do Maranhão que, nos termos do parágrafo único do art. 62 da Resolução TCU 259/2014, os procuradores e membros do Ministério Público credenciados nesta Corte podem acessar os presentes autos de forma eletrônica e automática, ressalvados apenas os casos de eventuais peças classificadas como sigilosas, as quais requerem solicitação formal".
O MP/TCU, representado pelo subprocurador-geral Paulo Soares Bugarin, em sua manifestação regimental, acompanha a proposta da unidade instrutiva[footnoteRef:3]. [3:  Peça 56.] 
É o relatório.

Heloísa Aragão de Oliveira Costa (OAB/MA 10.045) e outros, representando José Leane de Pinho Borges.

Subprocurador-Geral Paulo Soares Bugarin.

TOMADA DE CONTAS ESPECIAL. NÃO COMPROVAÇÃO DA REGULAR APLICAÇÃO DOS RECURSOS REPASSADOS PELO FUNDO NACIONAL DE DESENVOLVIMENTO DA EDUCAÇÃO. CITAÇÃO. REVELIA. CONTAS IRREGULARES. DÉBITO E MULTA.

TOMADA DE CONTAS ESPECIAL (TCE)

Unidade de Auditoria Especializada em Tomada de Contas Especial (AudTCE).

Em exame, tomada de contas especial (TCE) instaurada contra José Leane de Pinho Borges, prefeito do município de Afonso Cunha/MA entre 2013 e 2016, em razão da não comprovação da regular aplicação dos recursos repassados com base no termo de compromisso 5395/2013[footnoteRef:2], firmado entre o Fundo Nacional de Desenvolvimento da Educação e o município. [2:  Peça 4.] 
O termo de compromisso teve como objeto a execução de "todas as atividades inerentes à construção de uma quadra esportiva escolar coberta com vestiário no povoado Olho D'água", com vigência entre 26/9/2013 e 23/9/2015 e data final para apresentação da prestação de contas fixada em 24/7/2018.
Para sua consecução, foram repassados ao município R$ 510.000,00 em três ordens bancárias[footnoteRef:3]: [3:  Peça 3.] 
2013OB652160 02/10/2013 R$ 102.000,00; 
2014OB641406 09/04/2014 R$ 102.000,00 e 
2014OB644199 19/08/2014 R$ 306.000,00.
 A prestação de contas foi apresentada[footnoteRef:4] e integralmente reprovada pelo convenente, conforme pareceres técnico e financeiro[footnoteRef:5], por haver "pendências, divergências ou restrições" "que constituem valores a restituir ao erário". [4:  Peça 11.]  [5:  Peças 5 e 6.] 
Na fase interna, o responsável foi regularmente notificado para recolher o valor repassado em 24/1/2019[footnoteRef:6] e não se manifestou. [6:  Peças 7 e 10.] 
O fundamento para a instauração da tomada de contas especial, conforme consignado na matriz de responsabilização elaborada pelo tomador de contas, foi a constatação da seguinte irregularidade[footnoteRef:7]:  [7:  Peça 19.] 
"Ausência de funcionalidade do objeto do Termo de Compromisso 5395/2013, sem aproveitamento útil da parcela executada, por motivo de inexecução parcial".
No seu relatório[footnoteRef:8], assinado em 19/2/2020, o tomador de contas concluiu que o prejuízo importaria no valor total repassado de R$ 510.000,00, imputando a responsabilidade a José Leane de Pinho Borges, prefeito do município no período de 1º/1/2013 a 31/12/2016, na condição de gestor dos recursos. [8:  Peça 20.] 
No âmbito deste Tribunal, o presente processo foi autuado em 14/10/2020, tendo a então Secretaria de Controle Externo de Tomada de Contas Especial (SecexTCE) realizado diligência ao município para que fornecesse os seguintes documentos e informações[footnoteRef:9]: [9:  Peças 31 e 34.] 
informação sobre o estágio atual da obra, ou seja, se a quadra escolar coberta com vestiário, localizada no Povoado Olho d'água, está ou não em funcionamento ou se os serviços construtivos executados no âmbito do termo de compromisso 05395/2013 foram de algum modo aproveitados pelo município para alguma outra finalidade;
informação sobre o montante do aporte de recursos próprios do município para a execução da obra, caso aquele tenha ocorrido;
fornecimento de provas documentais corroborando as informações prestadas.
Ante o não atendimento da diligência, foi refeita a medida saneadora ao município e promovida diligência à Câmara de Vereadores do município para obtenção das mesmas informações. Mais uma vez o município não respondeu à diligência. A Câmara de Vereadores informou que não encontrou nenhum documento referente à obra[footnoteRef:10]. [10:  Peça 44.] 
No âmbito desta Corte de Contas, a TCE foi autuada em 15/10/2021, e o responsável foi citado nos seguintes termos[footnoteRef:11]:  [11:  Peça 41.] 
"23.1.	Irregularidade 1: ausência de funcionalidade do objeto do Termo de Compromisso nº 05395/2013, sem aproveitamento útil da parcela executada, por motivo de inexecução parcial.
23.1.1. Fundamentação para o encaminhamento: 
23.1.1.1. O TCU possui entendimento sedimentado de que a execução parcial de objetos pactuados em transferências voluntárias ou obrigatórias, em que reste consignado a imprestabilidade do que foi edificado para o atingimento da meta ajustada, implica débito em valor integral do montante repassado. Nesse sentido, destacam-se os enunciados dos acórdãos na Jurisprudência Selecionada do TCU: 
Quando a parcela executada do convênio não for suficiente para o atingimento, ainda que parcial, dos objetivos do ajuste, sem quaisquer benefícios à sociedade, a possibilidade de aproveitamento do que já foi executado em eventual retomada das obras, por se tratar de mera hipótese, não de benefício efetivo, não enseja o correspondente abatimento no valor do débito apurado. (Acórdão 16671/2021-TCU-Primeira Câmara-Relator Weder de Oliveira) 
A execução parcial do objeto de um convênio somente será considerada, para fins de redução do valor do débito apurado, quando comprovadamente a parcela concluída for aproveitável para a finalidade esperada. (Acórdão 2835/2016-TCU-Primeira Câmara-Relator Benjamin Zymler) 
Uma vez demonstrado que o empreendimento, no estado em que foi deixado, é inservível à população, a possibilidade de retomada e continuidade futura da obra executada parcialmente não descaracteriza o dano ocorrido. (Acórdão 2491/2016-TCU-Primeira Câmara-Relator Walton Alencar Rodrigues) 
Quando a execução parcial de objeto de convênio não for capaz de gerar benefícios à população, o responsável será condenado para devolver aos cofres públicos a totalidade dos valores repassados. (Acórdão 299/2008-TCU-Segunda Câmara-Relator Augusto Sherman) 
É de responsabilidade pessoal do gestor do município, e não da pessoa jurídica convenente, a restituição de valores recebidos mediante convênio, quando o objeto não é atingido a contento ou quando não há prestação de contas. (Acórdão 1418/2009-TCU-Plenário-Relator Raimundo Carreiro) 
23.1.1.2.	No caso concreto, conforme exposto na instrução inicial (peça 31, pp. 3-4) , há dúvidas justificadas sobre a possibilidade de aproveitamento da parcela executada da obra e mesmo sobre se já não teria ela sido concluída. 
23.1.1.3.	No entanto, tendo em vista que a missiva encaminhada pela Câmara Municipal em atendimento à diligência (o Ofício GAB/PRES nº 25/2022, de 11/8/2022, à peça 44) informa apenas que "não encontramos no arquivo da Câmara Municipal de Afonso Cunha MA, no atual banco de dados, nenhum documento, referente a obra", cumpre citar-se o ex-gestor para que tenha a possibilidade de esclarecer a questão e justificar-se frente às irregularidades que lhe estão ora sendo imputadas.
 (...) 
23.1.4. Débitos relacionados ao responsável José Leane de Pinho Borges (CPF: 482.898.923-49) :
	Data de ocorrência
	Valor histórico (R$) 

	4/10/2013
	102.000,00

	11/4/2014
	102.000,00

	21/8/2014
	306.000,00

Valor atualizado do débito (sem juros) em 8/9/2022: R$ 838.314,88
 (...) 
23.1.6.1.	Conduta: deixar de tomar as providências necessárias à conclusão de obra ou dos serviços pactuados objeto do instrumento em questão, restando imprestável a parcela executada, seja por ter ficado a obra inacabada, seja porque os serviços executados não foram suficientes para obter o atingimento dos objetivos acordados.
23.1.6.2.	Nexo de causalidade: A ausência das providências necessárias à conclusão de obra ou dos serviços pactuados objeto do instrumento em questão resultou na impossibilidade de aproveitamento da parcela executada, e, consequentemente, em prejuízo ao erário correspondente ao valor integral repassado.
23.1.6.3.	Culpabilidade: não há excludentes de ilicitude, de culpabilidade e de punibilidade; é razoável supor que o responsável tinha consciência da ilicitude de sua conduta; era exigível conduta diversa da praticada, qual seja, tomar todas ao providências necessárias à continuidade da execução do objeto do instrumento. 
23.1.7.	Encaminhamento: citação.
24.		Em razão da irregularidade apontada encontrar-se devidamente demonstrada, deve ser citado o responsável, José Leane de Pinho Borges, para apresentar alegações de defesa e/ou recolher o valor total do débito quantificado em relação à irregularidade descrita anteriormente".
O responsável foi regularmente citado em 28/9/2022[footnoteRef:12], tendo solicitado prorrogação de prazo para atendimento à citação[footnoteRef:13]. [12:  Peças 51 e 53.]  [13:  Peça 54.] 
Transcorrido o prazo regimental para resposta à citação, permaneceu inerte, não tendo apresentado alegações de defesa, tampouco recolhido o débito correspondente.
A Unidade de Auditoria Especializada em Tomada de Contas Especial (AudTCE) , com fundamento na Resolução TCU 344/2022, concluiu pela não ocorrência das pretensões punitiva e ressarcitória[footnoteRef:14]. [14:  Peça 57.] 
Por não ter o responsável apresentado qualquer documentação, a AudTCE concluiu pela impossibilidade de comprovação da boa e regular aplicação dos recursos repassados, razão pela qual propôs considerá-lo revel para todos os efeitos, julgar suas contas irregulares, condená-lo em débito e aplicar-lhe a multa prevista no art. 57 da Lei 8.443/1992.
O MP/TCU, representado pelo subprocurador-geral Paulo Soares Bugarin, em sua manifestação regimental, concorda com a proposta da unidade instrutiva[footnoteRef:15]. [15:  Peça 60.] 
Acompanho as análises e conclusões elaboradas pela AudTCE, que contaram com a anuência do MP/TCU, as quais incorporo às minhas razões de decidir.
Não há nos autos qualquer documentação capaz de comprovar a regular aplicação dos recursos federais repassados ao município por meio do termo de compromisso celebrado com o Fundo Nacional de Desenvolvimento da Educação.
A jurisprudência pacífica no âmbito do Tribunal é no sentido de que cabe ao gestor demonstrar a boa e regular aplicação dos recursos federais repassados por meio de convênio, o que não ocorreu. 
Assim, o responsável deve ser considerado revel, para todos os efeitos, e ter suas contas julgadas irregulares, com condenação em débito e aplicação da multa prevista no art. 57 da Lei 8.443/1992.
Ante o exposto, voto pela aprovação do acórdão que ora submeto à apreciação deste Colegiado.
TCU, Sala das Sessões, em 2 de maio de 2023.
WEDER DE OLIVEIRA 
Relator